【裁判字號】    92,勞安上更(二),1
【裁判日期】    920916
【裁判案由】    過失致死等
【裁判全文】
臺灣高等法院刑事判決                        九十二年度勞安上更(二)字第一號
    上  訴  人  臺灣台北地方法院檢察署檢察官
    被      告  甲○○
    選任辯護人  馬靜如  律師
右上訴人因被告過失致死案件，不服臺灣台北地方法院八十六年度訴字第二二二號，
中華民國八十六年六月十九日第一審判決（起訴案號：臺灣台北地方法院檢察署八十
五年度偵字第一五一二五號）提起上訴，判決後經最高法院第二次發回更審，本院判
決如左：
    主  文
上訴駁回。
    理  由
一、公訴意旨略以：被告甲○○為志勤營造工程有限公司（下稱志勤公司）負責人，
    民國（下同）八十五年二月二十三日，甲○○代表志勤公司與台北市立和平醫院
    訂立契約，承攬該醫院之急診大樓內外牆裝修整建工程，郭宗能則為該公司派駐
    該工程之工地主任，均為從事營造業務之人，二人均應注意在各樓管道間開口設
    置足夠之防止墜落之必要安全設施，以防止意外災害之發生。且依當時情形，又
    無不能注意之情事，竟疏未注意依規定設置上揭安全措施，即將有關泥作工程部
    分轉包與乙○○施作。同年七月二日下午一時四十分許，乙○○攜伊女兒謝佩芬
    前往該工地九樓從事新裝鋁窗填縫工程之際，謝佩芬亦疏未注意此處缺口，嗣因
    一時失去平衡，致身體往該層樓之三角形管道間開口墜落至二樓之管道間，導致
    謝佩芬顱內出血傷重不治死亡。因認被告甲○○、郭宗能（此被告已處刑判決確
    定）涉刑法業務過失致死罪嫌。
二、訊據被告甲○○堅決否認右開過失致死犯行。並辯稱：伊係志勤公司總經理，伊
    統籌公司之政策方針，向要求下屬落實勞工安全衛生之維護，志勤公司同一時期
    有多件工程進行，伊不可能親自實際監督本案和平醫院工程工地之施工，而針對
    本案工程之勞工安全問題，志勤公司除依勞工安全衛生法規定，設有勞工安全衛
    生管理員負責執行、監督本案工程外，並擬定和平醫院急診大樓裝修工程安全衛
    生管理計劃，供建築師核可，並被業主備案，志勤公司之工地主任及監工均再三
    叮嚀及要求所有現場人員施工時，必須依上開安全衛生守則規定，要戴安全帽及
    加掛安全索，而本案發生災害之工程部分係泥工部分，該工程已由志勤公司發包
    予勝公司施作，但志勤公司為確保勞工安全，仍對勝公司所雇用而至現場施
    工之勞工，均施予勞工安全衛生講習，本件工程係由和平醫院分別發包予志勤公
    司及高砂工程行，其中志勤公司所承包之工程項目為：內外牆整修及門窗工程，
    而高砂工程行所承包者則為：水電、空調工程，志勤公司自和平醫院承包本件工
    程後，又將本件泥工部分交由勝公司承攬施作，死者謝佩芬由九樓之管道間開
    口失足跌落至二樓管道間，該管道間之有關水電、空調等工程，係由高砂工程行
    所承作，其相關之安全防護措施，原屬高砂工程行負責，志勤公司除要求工人加
    掛安全索而施工外，另為工人來往進出安全，亦在管道間之臨時開口旁，加做鋼
    筋燒焊護欄，案發後始發現為人拆走，謝佩芬係勝公司負責人乙○○未經志勤
    公司許可，自行前往工地，致無從於事前對之訓練，授其安全知識及督使注意，
    是謝女之死亡與伊之行為並無因果關係等語。
三、按犯罪事實，應依證據認定之、無證據不得認定其犯罪事實。又不能證明被告犯
    罪者，應諭知無罪之判決，刑事訴訟法第一百五十四條第二項、第三百零一條第
    一項分別定有明文。按刑法上之過失犯，以行為人對於結果之發生，應注意並能
    注意而不注意為成立要件，刑法上之過失，其過失行為與結果間，在客觀上有相
    當因果關係始得成立，所謂相當因果關係，係指依經驗法則，綜合行為當時所存
    在之一切事實，為客觀之事後審查，認為一般情形下，有此環境，有此行為之同
    一條件，均可發生同一之結果者，則在該條件即為發生結果之相當條件，行為與
    結果即有相當之因果關係，反之，若在一般情形下，有此同一條件存在，而依客
    觀之審查，認為不必皆發生此結果者，則該條件與結果並不相當，不過為偶然之
    事實而已，其行為與結果間即無相當因果關係（最高法院七十六年台上字第一九
    二號判例參照）。
四、本件公訴意旨認被告甲○○涉刑法業務過失致死罪嫌，係以證人即本案承辦警察
    陳國川證言、台北市政府勞工局勞工檢查所製作之「志勤營造工程有限公司承造
    台北市立和平醫院急診大樓整建工程勞工謝佩芬墜落死亡職業災害檢查報告書」
    、現場相片等，足見被告並未在該樓管道間開口設置足夠之防止墜落之必要安全
    措施甚明。謝佩芬確因本件事故死亡，亦經相驗，製有相驗筆錄、驗斷書、相驗
    屍體證明書附卷足憑，案發現場之工地工程係被告甲○○代表志勤公司向台北市
    立和平醫院所承攬，其對於所負責管理之整個工地之安全即負有注意之義務，此
    觀之勞工安全衛生法第十八條之規定意旨自明。被害人謝佩芬所墜之管線間水電
    工程係在被告之公司所承攬之工程工地範圍內，被告自有防止往來人員墜落該管
    道間之義務。其等違反上開注意義務致人死亡，自難辭過失之責為論據。
五、惟查，
（一）本件和平醫院急診大樓整建工程內管道間護蓋、護欄未固定於構造物上，固據
      勞工檢查所檢查報告列為本件事故之不安全狀況，但實施本件事故鑑定承辦人
      張兆平於檢察官偵查中證稱：本件依照勞工安全衛生法第五條規定，應該是
      勝工程有限公司（下稱勝公司）負責，因該公司是本件承攬人，因為長官核
      議該檢查報告結果，所以就依照他們的意思而寫等語（見第一五一二五號偵查
      卷第一一四頁），嗣張兆平於原審調查時亦結證稱：志勤公司是總承攬人，再
      轉包給勝公司作護牆工作，依勞工安全衛生法規定，應由勝公司負責，
      勝公司在現場工作應由該公司發給安全帶等語（見一審卷第二十七頁），因之
      ，勞工檢查所之檢查報告與實際鑑定人當庭之證言並不一致﹔證人即勝公司
      負責人乙○○於偵查中證稱：其偕子謝逢文、女謝佩芬去現場工作並沒有通知
      被告郭宗能，亦未經他們之許可，謝佩芬之死亡並不是被告的錯，因還在水電
      施工中，工人要做時就把護欄拆掉等語（同偵查卷第三十一頁），其於原審調
      查時證稱：本件發生意外當日早上七時許，其未向被告郭宗能說明，就帶女兒
      謝佩芬至工地，郭宗能曾交代其因鋁窗小包剛將九樓鋁窗施作完成，尚未經志
      勤公司驗收，未免將來有施工品質不良之爭議，無法區分究屬鋁窗包商或泥作
      包商之責任，故暫時無進行九樓鋁窗部分之填縫泥作，其曾注意到九樓管道間
      有護欄，所以未與女兒說明，不知是誰將護欄移動，可能是其女兒及兒子等人
      移動等語（見一審卷第二九、三十頁）﹔故謝佩芬之進入該工地，係未經志勤
      公司許可任意進入，應可確定。
（二）依勞工安全衛生設施標準第十條規定：「雇主雇用勞工於二公尺以上高度之屋
      頂、開口部分，階梯、樓梯、坡道、工作台等場所從事作業，應於該處設置護
      攔或護蓋等防護設施，但如使勞工佩掛有安全帶而無墜落之虞者，不在此限。
      」，被告所辯，本件急診大樓工程，除由志勤公司承包內外牆整修及門窗工程
      外，亦另由高砂工程行承包水電、空調工程，志勤公司另將承包之泥工部分交
      由勝公司承攬，謝女墜落之管道間為高砂工程行之施作範圍，志勤公司基於
      保障勞工安全之考量，於各管道間自行加做鋼筋燒焊之護欄等語，並已提出高
      砂工程行、勝公司承包工程合約書等件在卷為據，證人黃士元即上開大樓建
      築監工證述，該大樓是舊有大樓整建，高砂工程行負責水電、空調工程，舊有
      管線之拆除等語（見一審卷第三十一頁），因之，進出該工地之人，非全係志
      勤公司員工，另志勤公司於其八十五年六月十四日陳報之「台北市和平醫院急
      診大樓裝修工程工地安全衛生工作守則」第二十五條、第二十六條均規定，禁
      止與工作無關之人員進入墜落之危險場所、構築、拆除等之作業區域等情，因
      此，縱志勤公司所設立之護欄未臻堅固，但如進入工地，雇主發放勞工安全帶
      供其佩掛，仍符上開勞工安全衛生標準規定，對該管道間之護欄及護蓋設置，
      應由志勤公司負責，況謝佩芬係私自進入工地，由其父乙○○帶其進入，乙○
      ○即為其雇主，應由乙○○發放安全帶，而謝女事前未在志勤公司接受勞工安
      全衛生教育，其非志勤公司工作人員，被告郭宗能已禁止其進入，被告等自無
      從注意謝女之安全。
（三）證人陳國川故於偵查中證稱：其據報前往現場，發現該九樓三角形管道間開口
      四周，已沒護欄、護蓋，但尚留有零落凸出來的鋼筋及手推車，（見同上偵查
      卷第一三０頁背面、第一三一頁），顯見被告所稱該開口旁原由其工地人員設
      有鋼筋燒焊護欄，旋為他人拆走云云為可信。
    綜上，被告雖未於該整建大樓第九樓管道間設置牢固之護欄等安全設施，惟在現
    場闢開管道間缺口者，係獨立與和平醫院簽訂契約之承包商高砂工程行。而勝
    公司為志勤公司轉包本件泥工工程之次承攬人，該公司負責人乙○○不告而私自
    偕其子女進入工地施工，為被告郭宗能所不及防，又未予聽從暫緩窗戶泥作工程
    之進行，則志勤公司無從對謝女施以安全衛生教育及發放安全索，因而發生本件
    事故，被告洵無法及早注意防止其墜落，況實際到場鑑定之勞工檢查所承辦員，
    亦到庭指述本件應由勝公司負責人乙○○負過失責任，是故，謝女之死亡與被
    告之行為，並無相當因果關係，原審依右論述，認檢察官執以認定被告罪責所憑
    之證據，尚無足以證明被告犯行，此外，復查無其他積極證據供資審認，乃依法
    為無罪之諭知，經核其認事用法，尚無違誤。
六、檢察官上訴意旨略稱：乙○○承包泥作部分之工程，係依靠勞力之施作而取報酬
    之人，應屬勞工安全衛生法第二條所指受僱從事工作獲取報酬（即工資）之勞工
    ，死者謝佩芬助其施工，其應受保護之勞工身分，應不受影響，原審未調取志勤
    公司之工資表查核，即認乙○○才是本件僱主而非被告，自有未洽。又案發之九
    樓管道開口，無論水電、泥作及鋁門窗‧‧‧等工程部份均須使用，其安全設施
    ，應由負責發包之志勤公司負責，志勤公司亦未將此防止墜落之必要費用交各該
    小包自行承作，所生事故，被告自難辭過失之責，謝女之死亡結果，即與開口處
    無防止必要設備，具有相當因果關係，原審不察，未予審究，即有未洽等語，惟
    按：
（一）勞工安全衛生法第二條第二項規定「本法所稱雇主，謂事業主或事業之經營負
      責人」，其中所指事業主應為和平醫院，所指「經營負責人」係指實際參與指
      揮及監督之人，蓋所有參與實際指揮監督之人，才能瞭解工地安全之實際需要
      ，始有防止危險之可能，依現代企業分工專業之經營理念，所謂「事業之經營
      負責人」，即非當然指公司之董事長或總經理。本件被告係志勤公司之董事兼
      總經理，固代表公司與和平醫院簽訂工程契約，但未參與工地業務，而在工地
      該工程泥作部分之次承攬人偕其女謝佩芬均非志勤公司所僱之職員或勞工，有
      其提出之公司組織架構表，志勤公司工資支領單影本在卷可攷（見一審卷第一
      一六頁、上訴卷第六十二頁），乙○○所營之勝公司為次承攬人，該法所指
      之僱主則為次承攬人（見最高法院八十五年台上字第七七四號判決、八十七年
      非字第依０三號判決意指─附於該院九十二年台上字第二一六三號卷第十七、
      四十六頁）。故被告自始堅稱其非實際從事於本件工程指揮施工及監督業務之
      人，亦非死者謝佩芬之「僱主」，則屬可採。
（二）再和平醫院急診大樓有關水電、空調工程部分，係由高砂工程行獨立與和平醫
      院訂立工程合約書（見一審卷第一三八頁），故該工程並非被告公司之小包，
      即非次承攬人，高砂工程行為利管線之施設，故在二層以上之各樓層靠牆三角
      處，開闢空口供作施工管道，為該工程行之主要工作範圍，原應主動加強其安
      全措施，以固定物予以圍堵防人墜落。然因志勤公司所承造之泥作工程，地處
      相近又有進出通行之需，乃主動在該開口處燒焊鋼筋設置護攔，以維安全。雖
      遭不詳之人拆除，但仍留有零落之鋼筋，此已據證人陳國川證述屬實，並有八
      樓殘存之護攔可攷（見一審卷第六十九頁、第一四０頁），按工地之安全措施
      ，以使一般工作人員資作警告及於失手時足為防禦即已足，要不必以遭受故意
      之強力衝擊仍牢固不破為要件，是不得以事後為人故予拆除而指所設安全措施
      不夠堅牢而有疏失。足證被告公司已盡其注意能事。又被告所派任之工地主任
      郭宗能曾向乙○○交代勝公司承包之窗戶泥作工程，因鋁窗甫告完成，尚未
      驗收，為使責任分明，九樓（案發地）之填縫泥作應予暫停，乙○○未為聽受
      ，復於案發日未經報明擅攜帶其女（即死者）到工地工作，致不能及時為安全
      教育等情，均為乙○○陳證屬實，則謝女之死亡，洵難指被告公司人員有何能
      注意應注意而未注意之疏誤所造成，謝女之死亡，亦難指與被告行為間有何因
      果關係，均至顯然。是上訴意旨仍就原審判決已說明事項及原審採證認事之職
      權行使，再為爭議，並指被告為謝佩芬（死者）之僱主，未盡注意能事防範事
      故之發生等情，依上所述，尚難採憑，是本件上訴難認有理由，應予駁回。
據上論斷，應依刑事訴訟法第三百六十八條，判決如主文。
本案經檢察官陳維練到庭執行職務。
中      華      民      國      九十二      年     九     月    十六    日
                              臺灣高等法院刑事第一庭
                                  審判長法  官  李  相  助
                                        法  官  魏  新  國
                                        法  官  黃  聰  明
右正本證明與原本無異。
如不服本判決，應於收受送達後十日內向本院提出上訴書狀，其未敘述上訴之理由者
並得於提起上訴後十日內向本院補提理由書（均須按他造當事人之人數附繕本）。
                                        書記官  耿  鳳  君
中      華      民      國      九十二      年      九    月    十七    日


司法院資訊處製作；財團法人民間司法改革基金會備份。
